臺灣高等法院交通事件裁定　　　　　　　96年度交抗字第83號
抗　告　人
即受處分人　甲○○
上列抗告人因違反道路交通管理處罰條例案件，不服臺灣新竹地
方法院，中華民國95年12月25日所為裁定（原審案號：95年度交
聲更字第7號），提起抗告，本院裁定如下：
    主  文
原裁定撤銷。
甲○○汽車駕駛人，未領有駕駛執照駕駛小型車，處罰鍰新臺幣
捌仟肆佰元。
    理  由
一、原處分意旨略以：抗告人即受處分人甲○○於民國94年8 月
    10日14時25分許，駕駛車牌號碼F8-8996 號自用小客車，行
    經國道一號公路北上11.5公里處，因違規為舉發機關即內政
    部警政署公路警察局警員攔停，並因受處分人無法出示駕駛
    執照，經警查核發現受處分人之職業駕駛執照因逾期審驗已
    逕行註銷，遂掣單舉發違反道路交通管理事件通知單，於掣
    發時因受處分人無身分證件，乃令受處分人在舉發單背頁空
    白處繕寫其姓名及年籍資料，乃受處分人書寫之姓名難辨，
    警員詢問受處分人後，受處分人告以姓名第3 字右邊係「貝
    」，舉發機關遂填掣該舉發單之駕駛人姓名為「鄒德珼」，
    嗣經受處分人不服於到案期間內提出申訴，舉發機關發現誤
    繕，即將舉發單上之違規人姓名更正為「甲○○」並重新寄
    發，處分機關即交通部公路總局新竹區監理所並查核受處分
    人上開違規行為屬實，遂於94年11月2 日依道路交通管理處
    罰條例第21條第1項第1款規定，裁處受處分人罰鍰新臺幣（
    下同）8,400元等語。
二、聲明異議意旨略以：受處分人於94年8 月10日14時25分許，
    駕駛自用小客車於國道一號北上11.5公里處，因方向燈損壞
    未亮變換車道，經警攔下盤查，受處分人表示未帶駕照，寫
    下個人資料交予警員查驗，經警查核受處分人駕照逾期審驗
    逕行註銷，而舉發受處分人無照駕駛，惟警員填製舉發單時
    僅問姓名之第3 字如何念，未問及該字如何書寫，數日後受
    處分人委託友人繳納罰鍰時發現舉發單上姓名與受處分人姓
    名不符，受處分人有權不予繳納，依法聲明異議等語。
三、原裁定意旨略以：(一)道路交通管理處罰條例本質上係屬行政
    罰而非刑罰，該條例本身雖未設有法律變更比較之規定。惟
    94年2月5日公布施行之行政罰法，係屬行政罰之基本法，而
    道路主管機關依據道路交通管理處罰條例規定，對於人民因
    違反該條例所定之行政法上義務所為之罰鍰、吊扣駕駛執照
    等裁罰，自屬行政罰之一種，而有行政罰法規定之適用。準
    此，道路交通管理處罰條例修正者，主管機關當依行政罰法
    第5 條規定：「行為後法律或自治條例有變更者，適用行政
    機關最初裁處時之法律或自治條例。但裁處前之法律或自治
    條例有利於受處罰者，適用最有利於受處罰者之規定」，所
    揭示之原則，比較修正前後道路交通管理處罰條例定之。查
    本件受處分人甲○○於94年8 月10日有違反修正前道路交通
    管理處罰條例第21條第1 項行為，原處分機關處以罰鍰，自
    有行政罰法之適用；而道路交通管理處罰條例第21條第1 項
    規定於94年12月28日修正公布，並經行政院命令定自95年7
    月1 日起施行，而本件係由原處分機關即交通部公路總局新
    竹區監理所於94年11月2 日為處分，原處分機關裁處時係在
    道路交通管理處罰條例第21條修正施行前，而受處分人行為
    後至原處分機關最初裁處前，並無法律變更之情形，此期間
    自無較有利於受處分人之法律存在，依前揭行政罰法第5 條
    規定，自應適用修正前道路交通管理處罰條例第21條第1 項
    之規定，先予敘明。(二)本件受處分人甲○○於94年8 月10日
    14時25分許，駕駛車牌號碼F8-8996 號自用小客車，因交通
    違規事件，經警攔檢查核其駕照逾期審驗逕行註銷，而掣單
    舉發受處分人「未領有駕駛執照而駕駛」之違規行為，並經
    新竹區監理所開立裁決書等情，有內政部警政署國道公路警
    察局公警局交字第Z-0000000 號舉發單、處分機關即新竹區
    監理所竹監自字第裁50—Z00000000 號違反道路交通管理事
    件裁決書、新竹區監理所94年9月7日、同年10月5 日、11月
    7日、12月5日及95年2月6日函（以上分參95年度交聲他字第
    6號卷第3頁、95年度交抗字第375號卷第12頁、第5至10頁）
    、證照查詢駕駛人紀錄表1紙（參95年度交聲更字第7號卷第
    21頁）等件在卷可稽，而受處分人對其駕駛執照遭註銷一節
    並不爭執，是其上開駕執照註銷後仍駕駛自小客車之違規行
    為，已堪認定（適用法條部分詳後述）。(三)受處分人雖辯稱
    警員只問伊姓名之第3 字如何念，而未問及該字如何寫，舉
    發通知單上駕駛人姓名誤寫為「鄒德珼」，伊有權不繳罰鍰
    云云。惟按當場舉發者，應填記駕駛人或行為人姓名、性別
    、出生年月日、地址、身分證統一號碼及車主姓名、地址、
    車牌號碼、車輛種類。被查獲之駕駛人或行為人為受處分人
    時，應將該通知單填記後交付該行為人簽名或蓋章收受之，
    違反道路交通管理事件統一裁罰基準及處理細則第11條第1
    項第1 款前段定有明文。經查，上開舉發單上除「駕駛人姓
    名欄」誤載為「鄒德珼」外，其餘舉發單上之性別、地址、
    出生年月日、駕照或身分證統一編號、車牌號碼、車輛種類
    、車主姓名、車主地址、違規時間、違規地點、違規事實等
    欄項記載均屬正確，是「駕駛人姓名」欄項將「甲○○」誤
    載為「鄒德珼」，顯係誤寫、誤繕，並不影響本件受處分事
    實之特定性，且誤繕姓名之瑕疵，乃係得隨時依申請或依職
    權更正之事項，應認該舉發單之行政處分仍係一具備形式及
    實質要件之有效行政處分。再者，揆諸前揭條文，於舉發通
    知單上除應填記駕駛人姓名外，尚需填記地址、性別、出生
    年月日、身分證統一編號及車牌號碼、車輛種類等資料，係
    用以確認駕駛人或行為人之身分，避免有冒名等情事導致錯
    誤之處分，本件受處分人對於所有違規行為及舉發單上之其
    他資料完全不爭執，亦當場於舉發通知單上簽名收受表示係
    其本人收受警員填掣之違規行為舉發單，有前開舉發通知單
    移送聯一紙在卷足佐，是本件違規行為人為受處分人本人、
    違規人即受處分人本人並收受舉發單等節，並無錯誤；姑不
    論違規當時警員係何原因誤繕受處分人之姓名，惟既已經補
    正，並重新寄發，且重新更正應到案日（參95年度交聲他字
    第6號卷第3頁），受處分人之相關權益即受到保障，受處分
    人以警員錯寫其姓名而執此認為有權不必繳納罰鍰云云，恐
    有誤會，否則日後違規人只需令警員寫錯其姓名，所為違規
    行為即可不論而一筆勾銷者，如此社會秩序豈不大亂？綜上
    ，受處分人上開所辯，不足採信。(四)又「未領有駕駛執照駕
    車」與「使用註銷之駕駛執照駕車」，並不相同，前者乃從
    未考領過駕駛執照，後者則曾至監理單位考驗及格後領有駕
    駛執照，因故為監理單位為註銷處分，兩者行為不同，處罰
    條款亦不同。查本件受處分人於82年10月29日考領普通小型
    車駕照、83年7 月22日考領職業大貨車駕照，依規定受處分
    人職業駕照之指定審驗日期為86年3月3日，因其未於期限內
    依規定申請審驗，新竹區監理所即於87年4月2日依道路交通
    管理處罰條例第26條第1 項規定逕行註銷其職業駕照資格一
    節，有新竹區監理所95年10月17日竹監駕字第0950017397號
    函附卷可查（參本院卷第24頁）；再按「職業汽車駕駛人得
    憑因逾期審驗被註銷之職業駕駛執照，申請換發同等車類之
    普通駕駛執照。但在未換發普通駕駛執照前，不得駕駛汽車
    」，道路交通安全規則第84條第3 項定有明文；是受處分人
    曾考領過駕駛執照，因逾期審驗，為監理機關依法逕行註銷
    其職業駕照，乃受處分人又未持被註銷之職業駕照辦理換發
    普通駕照，故依前揭規定，不得駕駛汽車；雖受處分人前揭
    辯詞不可採信已如上述，惟受處分人並非未考領駕照而駕駛
    汽車，與其使用註銷之駕駛執照駕車之行為終究不同，從而
    受處分人自不構成修正前道路交通管理處罰條例第21條第1
    項第1 款「未領有駕駛執照駕車」之違規；再依修正前道路
    交通管理處罰條例第25條規定：「汽車駕駛人，有下列情形
    之一者，處新臺幣3百元以上6百元以下罰鍰，並責令補辦登
    記、補照、換照或禁止駕駛：一、姓名、出生年、月、日、
    住址，依法更改而不報請變更登記。二、駕駛執照遺失或損
    毀，不報請公路主管機關補發或依限期申請換發。三、駕駛
    汽車未隨身攜帶駕駛執照」，是依照該條所列舉各項違規之
    情形，係駕駛人之駕駛執照有應補辦登記、補照、換照或未
    隨身攜帶駕駛執照而仍駕車之情形而言，亦即係以該駕駛執
    照仍在有效期間內為前提，而受處分人於經警攔檢舉發時，
    雖未帶駕照，惟當時受處分人乃係在駕駛執照經註銷之狀況
    下而駕車之行為，從而自不構成修正前同條例第25條第3 款
    「駕駛車輛未隨身攜帶駕駛執照」之違規。末按修正前道路
    交通管理處罰條例第21條第1項第6款規定「使用註銷之駕駛
    執照駕車」，條文中並未如同條例第25條使用「隨身攜帶」
    之用語，而僅用「使用」之用語，且同條例第21條第1項第6
    款「使用註銷之駕駛執照駕駛小型車或機器腳踏車」規定嗣
    後修正為同條第1項第4款規定「駕駛執照業經吊銷、註銷仍
    駕駛小型車或機器腳踏車」，而引修正之立法理由，由第3
    點所載『本條與第21條之1 對未領有適當駕照駕駛…，爰修
    正第1 項之規定，並調整各款順序』觀之，足見修正前道路
    交通管理處罰條例第21條第1項第6款所處罰對象係使用註銷
    駕駛執照仍駕車之違規，從而，本件受處分人所為應係該當
    修正前同條例第21條第1項第6款之「使用註銷之駕駛執照駕
    駛小型車」之規定。綜上，本件事證明確，受處分人使用註
    銷之駕駛執照駕駛小型車之違規行為足堪認定。(五)本件基於
    前述說明，受處分人人確有於前開時、地使用註銷之駕駛執
    照駕車之違規行為，足資認定。惟原處分機關於95年11月2
    日依修正前道路交通管理處罰條例第21條第1項第1款暨違反
    道路交通管理事件統一裁罰基準及處理細則規定，裁處受處
    分人罰鍰8千4百元，而未依修正前同條例同條項第6 款之規
    定裁罰受處分人，處分即有違誤，是本件異議雖無理由，惟
    原處分既有上開違誤之處，自應由本院將原處分撤銷，仍以
    受處分人有違反修正前道路交通管理處罰條例第21條第1 項
    第6款之事由，裁處受處分人罰鍰9千元，以資適法等語。
四、本件抗告意旨略以：原審裁定撤銷原處分，認受處分人有使
    用註銷之駕駛執照駕駛小型車之違規，惟受處分人自被攔檢
    到開立罰單，從頭到尾均未曾出示過證件，何來使用註銷之
    駕駛執照駕駛小客車。再者，本件舉發單是受處分人申訴後
    才由舉發機關修改後寄達受處分人，亦有違法不當之虞云云
    。
五、經查：
    (一)按汽車駕駛人，未領有駕駛執照駕車者，處新臺幣6 千元
      以上1萬2千元以下罰鍰，並當場禁止其駕駛及扣留其車輛
      牌照，修正前之道路交通管理處罰條例第21條第1項第1款
      定有明文。次按違反行政法上義務之處罰，以行為時之法
      律或自治條例有明文規定者為限，又行為後法律或自治條
      例有變更者，適用行政機關最初裁處時之法律或自治條例
      。但裁處前之法律或自治條例有利於受處罰者，適用最有
      利於受處罰者之規定，行政罰法第4條、第5條亦分別定有
      明文。查本件抗告人甲○○係於94年8 月10日有違反修正
      前道路交通管理處罰條例第21條第1 項之行為（詳後述）
      ，而該條規定業於同年12月28日復經修正公布，並經行政
      院命令定自95年7月1日起施行，觀其修正後新法內容已作
      文字修正，並將部分條文內容移列規定，自屬行為後法律
      有變更之情形，有上開行政罰法第5 條前段規定之適用。
      又查本件原處分機關係於94年11月2 日作成本件裁決（新
      法施行前），受處分人行為後至原處分機關最初裁處前（
      即94 年11月2日），並無法律變更情形，此期間自無較有
      利於受處分人之法律存在，無行政罰法第5 條後段之適用
      ，故仍應依行政罰法第5 條前段規定，適用行政機關最初
      裁處時之法律，即應適用修正前道路交通管理處罰條例第
      21條第1項之規定，合先敘明。
    (二)查本件抗告人甲○○於94年8 月10日14時25分許，駕駛車
      牌號碼F8-8996 號自用小客車，因交通違規事件，經警攔
      檢查核其駕照已因逾期審驗遭逕行註銷，而掣單舉發抗告
      人「未領有駕駛執照而駕駛」之違規行為等情，為抗告人
      所不否認，其亦對駕駛執照遭註銷一節並不爭執，復有內
      政部警政署國道公路警察局舉發違反道路交通管理事件通
      知單、交通部公路總局新竹區○○○○○道路交通管理事
      件裁決書、新竹區監理所94年9月7日函、同年10月5 日函
      、同年11月7日函、同年12月5日函及95年2月6日函、證照
      查詢駕駛人紀錄表1紙等件在卷可稽（見95交聲他6第3 頁
      、95交抗275第5至10頁、第12頁），是其上開駕駛執照註
      銷後仍駕駛自小客車之違規行為，已堪認定。
    (三)抗告人雖辯稱：舉發警員只問其姓名之第3 字如何念，而
      未問及該字如何寫，舉發通知單上駕駛人姓名誤寫為「鄒
      德珼」，其有權不繳罰鍰云云。惟按當場舉發者，應填記
      駕駛人或行為人姓名、性別、出生年月日、地址、身分證
      統一號碼及車主姓名、地址、車牌號碼、車輛種類。被查
      獲之駕駛人或行為人為受處分人時，應將該通知單填記後
      交付該行為人簽名或蓋章收受之，違反道路交通管理事件
      統一裁罰基準及處理細則第11條第1項第1款前段定有明文
      。經查，上開舉發單上除「駕駛人姓名欄」誤載為「鄒德
      珼」外，其餘舉發單上之性別、地址、出生年月日、駕照
      或身分證統一編號、車牌號碼、車輛種類、車主姓名、車
      主地址、違規時間、違規地點、違規事實等欄項記載均屬
      正確，是「駕駛人姓名」欄項將「甲○○」誤載為「鄒德
      珼」，顯係誤寫、誤繕，並不影響本件受處分事實之認定
      。且查，抗告人於員警舉發違規時因無法出示駕照或身分
      證件，乃自行於違規單背頁空白處繕寫其姓名及年籍資料
      ，因其名字第3字難辨，員警再次詢問，抗告人稱其第3字
      右側為「貝」，員警乃據以填掣姓名為「鄒德珼」等情，
      亦有內政部警政署國道公路警察局第一警察隊94年9月23
      日函、原舉發違反通知單及背頁繕寫姓名、年籍資料之影
      本在卷可稽（見95交抗275 第11頁、95交聲他6第3頁），
      堪認上情屬實，顯見抗告人有意規避違規處罰之責任。況
      該舉發通知單，既經補正，並重新寄發，且重新更正應到
      案日（見95交聲他6第3頁），抗告人之相關權益即已受到
      保障，從而，抗告人以舉發員警錯寫其姓名而執此認為有
      權不必繳納罰鍰云云，恐有誤會。
    (四)按修正前道路交通管理處罰條例第21條第1項第1款所規定
      「未領有駕駛執照駕車者」，就文義解釋固係指從未考領
      過駕駛執照而駕車者而言，惟就汽車駕駛人之職業駕駛執
      照如因逾期審驗被註銷後仍駕駛自用小客車，其是否為無
      照駕駛一節，依道路交通安全規則第54條第3 項規定「職
      業汽車駕駛人得憑因逾期審驗被註銷之職業駕駛執照，申
      請煥發同等車類之普通駕駛執照。但在未換發普通駕駛執
      照前，不得駕駛汽車」，故如駕駛人持該被註銷之駕駛執
      照駕車者，則應依修正前道路交通管理處罰條例第1項第6
      款「使用註銷之駕駛執照駕車者」處罰；惟如係未持任何
      駕駛執照駕車者，則應依修正前同條例第21條第1項第1款
      「未領有駕駛執照駕車者」處罰，交通部路政司（90）路
      臺監字第00647 號函釋釋示甚明。又關於駕駛執照經註銷
      後，即應視同無駕駛執照，依其警察攔檢當時之違規情形
      ，應依修正前道路交通管理處罰條例第21條第1項第1款等
      規定論處，此亦可參考交通部91年7月10日交路字第09100
      06781 號函釋之說明。經查，本件抗告人於82年10月29日
      考領普通小型車駕照，於83年7 月22日考領職業大貨車駕
      照，依規定抗告人職業駕照之指定審驗日期為86年3月3日
      ，因其未於期限內依規定申請審驗，新竹區監理所即於87
      年4月2日依道路交通管理處罰條例第26條第1 項規定逕行
      註銷其職業駕照資格，有新竹區監理所95年10月17日竹監
      駕字第0950017397 號函附卷可查（95交聲更7第24頁），
      是抗告人雖曾考領過駕駛執照，惟因逾期審驗，為監理機
      關依法逕行註銷在案，乃抗告人又未持被註銷之職業駕照
      辦理換發普通駕照，故依前揭規定，不得駕駛汽車。又抗
      告人之駕駛執照既因逾期審驗而被註銷，即應視同無駕駛
      執照，依其警察攔檢舉發當時，抗告人並未攜帶以持用，
      尚無依修正前道路交通管理處罰條例第21條第1項第6款適
      用之餘地，揆諸前揭之說明，自應依修正前同條例第21條
      第1項第1款之規定，以無照駕駛論處。從而，原審裁定以
      本件抗告人所為應係該當修正前同條例第21條第1項第6款
      之「使用註銷之駕駛執照駕駛小型車」之規定，容有未洽
      ，有撤銷改判之理由，併予指明。
六、綜上，本件事證明確，抗告人於駕駛執照業經註銷仍駕駛小
    型車之違規行為，足堪認定。原處分機關因而依修正前道路
    交通管理處罰條例第21條第1項第1款規定及違反道路交通管
    理事件統一裁罰基準及處理細則規定，裁處抗告人罰鍰8千4
    百元，核無違誤。抗告人辯稱舉發單上姓名記載錯誤，有權
    不繳納云云，均洵非可採。惟原審誤認抗告人之行為該當「
    使用註銷之駕駛執照駕駛小型車」之違規，依道路交通管理
    處罰條例第21條第1項第6款裁處抗告人9 千元，有適用法律
    之違誤，原審裁定既有上開違誤之處，自應由本院將原審裁
    定撤銷，另依修正前道路交通管理處罰條例第21條第1項第1
    款及統一裁罰基準表之規定，裁處抗告人如主文第2 項所示
    之罰鍰，以資適法。
據上論結，應依道路交通管理處罰條例第89條，道路交通案件處
理辦法第26條，刑事訴訟法第413條後段，裁定如主文。
中　　華　　民　　國　　96　　年　　2 　　月　　8 　　日
                  交通法庭審判長法　官  吳昭瑩
　　　　　　　　　　　　　　　　法  官  王梅英
　　　　　　　　　　　　　　　　法  官  李釱任
以上正本證明與原本無異。
不得再抗告。
                                書記官  洪秋帆
中　　華　　民　　國　　96　　年　　2 　　月　　12　　日
